【裁判字號】    98,易,3292
【裁判日期】    990521
【裁判案由】    詐欺
【裁判全文】
臺灣板橋地方法院刑事判決              98年度易字第3292號
公  訴  人  臺灣板橋地方法院檢察署檢察官
被      告  庚○○
上列被告因詐欺案件，經檢察官提起公訴（98年度偵字第27298
號）及移送併案審理（臺灣臺中地方法院檢察署98年度偵字第29
844 號、第26229 號、第28159 號、臺灣嘉義地方法院檢察署98
年度偵字第8624號、臺灣彰化地方法院檢察署99年度偵字第1324
號），本院判決如下：
    主  文
庚○○幫助犯詐欺取財罪，處有期徒刑月，如易科罰金以新臺
幣壹仟元折算壹日。
    事  實
一、庚○○可預見一般人無故不自行申辦金融機構帳戶使用，反
    以價購或其他方式取得他人申辦之金融機構帳戶使用，可能
    係為遂行詐欺取財之不法所有意圖，竟仍不違背其意，而基
    於幫助詐欺取財之不確定故意，於民國98年7 月9 日某時，
    在臺中市某處，將其前開立之「玉山商業銀行嘉義分行」帳
    號0000000000000 號帳戶之存摺、金融卡及密碼、「第一商
    業銀行南臺中分行」帳號00000000000 號、「香港上海匯豐
    商業銀行臺北分行」帳號000000000000號等帳戶之金融卡及
    密碼，以不詳之代價，一併交付不詳之人，提供予詐欺集團
    供作詐騙他人匯款之人頭帳戶使用。嗣先後即有(一)戊○○於
    同年月12日晚上7 時許，在其臺北縣泰山鄉住處，上網至「
    尋夢園聊天室」時，遭詐欺集團成員女子佯稱與其援交，相
    約在臺北縣板橋市○○路○ 段第一銀行前見面，其後再以電
    話向其詐騙稱須存款至指定之帳戶以確認其身分，使戊○○
    陷於錯誤，因而先後於同日晚上8 時57分、9 時59分許，至
    自動櫃員機分別匯款新臺幣（下同）2,000 元、1,400 元，
    至庚○○上開第一銀行帳戶內，旋遭該詐欺集團成員提領一
    空；(二)辛○○於同年月12日晚上9 時40分許，在其臺北市住
    處，遭詐欺集團成員以電話向其詐騙稱其前於網路購物，誤
    將購物之付款方式簽為分期付款，請其依指示至自動櫃員機
    操作取消，使辛○○信以為真，陷於錯誤，因而於同日晚上
    9 時52分許，至其住處附近中國信託銀行自動櫃員機操作後
    ，即遭轉帳匯款13,888元，至庚○○上開玉山銀行帳戶內，
    並旋遭該詐欺集團成員提領一空；(三)丁○○於同年月13日晚
    上7 時許，在其臺東縣臺東市住處，遭詐欺集團成員以電話
    向其詐騙稱其前於網路購物，誤將購物之付款方式簽為分期
    付款，請其依指示至自動櫃員機操作取消，使丁○○信以為
    真，陷於錯誤，因而於同日晚上7 時22分許，至其住處附近
    土地銀行自動櫃員機操作後，即遭轉帳匯款3,503 元，至庚○○上開香港上海匯豐銀行帳戶內，並旋遭該詐欺集團成員
    提領一空；(四)甲○○於同年月13日晚上6 時20分許，在其臺
    中市住處，遭詐欺集團成員以電話向其詐騙稱其前於網路購
    物，誤將購物之付款方式簽為分期付款，請其依指示至自動
    櫃員機操作取消，使丁○○信以為真，陷於錯誤，因而於同
    日晚上7 時37分許，至其住處附近郵局自動櫃員機操作後，
    即遭轉帳匯款6,288 元，至庚○○上開香港上海匯豐銀行帳
    戶內，並旋遭該詐欺集團成員提領一空；(五)壬○○於同年月
    13日晚上7 時36分許，在其臺北縣永和市住處，遭詐欺集團
    成員以電話向其詐騙稱其前於網路購物，誤將購物之付款方
    式簽為分期付款，請其依指示至自動櫃員機操作取消，使壬○○信以為真，陷於錯誤，因而於同日晚上8 時2 分許，至
    其住處附近郵局自動櫃員機操作後，即遭轉帳匯款12,932元
    ，至庚○○上開香港上海匯豐銀行帳戶內，並旋遭該詐欺集
    團成員提領一空；(六)己○○於同年月13日晚上7 時9 分許，
    在其臺中縣豐原市住處，遭詐欺集團成員以電話向其詐騙稱
    其前於網路購物，誤將購物之付款方式簽為分期付款，請其
    依指示至自動櫃員機操作取消，使己○○信以為真，陷於錯
    誤，因而於同日晚上8 時16分許，至其住處附近郵局自動櫃
    員機操作後，即遭轉帳匯款2,845 元，至庚○○上開香港上
    海匯豐銀行帳戶內，並旋遭該詐欺集團成員提領一空；(七)乙○○於同年月13日晚上9 時許，在其高雄縣岡山鎮住處，上
    網至「尋夢園聊天室」時，遭詐欺集團成員女子佯稱與其援
    交，相約在高雄市新光三越百貨公司前見面，其後再以電話
    向其詐騙稱須存款至指定之帳戶以確認其身分，使乙○○陷
    於錯誤，因而先後於同日晚上10時32分、11時11分、11時40
    分許，至自動櫃員機分別匯款3,000 元、10,000元、10,000
    元，至庚○○上開第一銀行帳戶內，旋遭該詐欺集團成員提
    領一空；(八)丙○○於同年月13日晚上8 時許，在其桃園縣蘆
    竹鄉住處，遭詐欺集團成員以電話向其詐騙稱其前於網路購
    物，誤將購物之付款方式簽為分期付款，請其依指示至自動
    櫃員機操作取消，使丙○○信以為真，陷於錯誤，因而於同
    日晚上10時35分許，至桃園縣桃園市○○路第一銀行，將其
    存款10,500元，以自動櫃員機，存至庚○○上開第一銀行帳
    戶內，並旋遭該詐欺集團成員提領一空。嗣因戊○○、辛○○、丁○○、甲○○、壬○○、己○○、乙○○、丙○○等
    人察覺有異，經查詢後始知受騙，旋報警處理，經警循線調
    查，因而查悉上情。
二、案經臺北縣政府警察局新莊分局報請臺灣板橋地方法院檢察
    署檢察官偵查起訴、暨嘉義市政府警察局第一分局、乙○○
    訴由彰化縣警察局田中分局、臺中市警察局第一分局分別報
    請臺灣嘉義地方法院檢察署檢察官、臺灣彰化地方法院檢察
    署檢察官、臺灣臺中地方法院檢察署檢察官、丁○○訴由臺
    東縣警察局臺東分局移轉臺北市政府警察局信義分局移送臺
    灣臺北地方法院檢察署檢察官呈請臺灣高等法院檢察署檢察
    長核轉臺灣臺中地方法院檢察署檢察官等偵查後移送併案審
    理。
    理  由
一、訊據被告庚○○矢口否認其有上揭幫助詐欺犯行，辯稱：伊
    並無動機將伊上開第一銀行、玉山銀行、香港上海匯豐銀行
    等帳戶之金融卡、密碼或存摺賣給其他人，因伊父母分別是
    醫生、老師，且伊自己有不動產，每月有租金收入6,000 元
    ，又伊97年6 月自軍中退伍，亦有退伍金及存款，並無缺錢
    ，況伊所有之銀行帳戶不只上開三個，共有十幾個帳戶，伊
    如有欠錢，可以全部將帳戶賣了，經伊回想，伊係於98 年7
    月8 日至9 日間，拿出伊上開第一銀行、玉山銀行、香港上
    海匯豐銀行的帳戶，因該等帳戶很久沒用，會變成靜止戶，
    又因伊打算拿伊臺中市○區○○路1 段50巷8 號的房子，向
    渣打銀行貸款40萬元，伊想把錢分10萬、10萬、10萬元放在
    這三個帳戶裡面，因伊想分散開來跟這三家銀行辦信用卡，
    伊想說先開通這三個帳戶才可以將錢存進去，所以伊於98年
    7 月8 日，先在家裡上網至香港上海匯豐銀行的網路銀行帳
    戶，然後再到玉山銀行去臨櫃，最後才到第一銀行，伊上開
    香港上海匯豐銀行帳戶，平常帳戶管理是經由網路銀行，並
    無存摺，只有金融卡，伊當時有登錄網路將該帳戶內之約30
    元轉至伊郵局帳戶，之後伊去玉山銀行臨櫃存入1,000 元，
    隨即再將1,000 元領走，確定該帳戶可以使用，然後伊再去
    臺中市○○路上的第一銀行時，已經是下午3 點30分，伊就
    從銀行外面所設的存款機，存入1,000 元到伊帳戶，然後伊
    也是隨即將1,000 元提走，因為伊只是想確定該帳戶不是靜
    止戶，當晚伊要變更玉山銀行之密碼，結果該銀行系統不讓
    伊使用，經伊向該銀行詢問，該銀行小姐向伊說因伊的帳戶
    許久未使用，如伊存入錢後馬上再將錢領走，該銀行就會封
    鎖伊的帳戶，所以隔天伊又去玉山銀行大墩分行臨櫃申請重
    新開啟帳戶及金融卡密碼，並存入1,900 元，伊第一天去玉
    山銀行時，手提袋內有帶第一、玉山兩家銀行的存摺、金融
    卡、印章、小錢包、筆記本，當天伊辦完事回家後，就將第
    一銀行存摺拿起來放在家裡，其餘東西還放在手提袋內，隔
    天伊再去玉山銀行，也有帶香港上海匯豐銀行的金融卡，放
    在手提袋內之小錢包，之後下午就帶著伊上開手提袋先去伊
    之前工作的全家福鞋業臺中德安購物中心地下二樓，拿伊之
    前放在公司的東西，之後再去家樂福購物，並將伊上開手提
    袋放在購物袋內，然後就回家，伊回家放完東西後，就又從
    臺中到嘉義找伊朋友，到同年月13日晚上伊才又從嘉義回臺
    中，直到同年月14日下午，因伊哥哥要匯5,000 元到伊中國
    信託銀行帳戶，伊經由網路銀行查詢，發現該帳戶無餘額，
    經伊向銀行查詢，才知伊該帳戶及第一、玉山、香港上海匯
    豐等銀行帳戶均變為警示帳戶，並發現伊上開手提袋沒有在
    家裡，伊之第一、玉山、香港上海匯豐等銀行之金融卡及玉
    山銀行之存摺均遺失，才趕快向這三家銀行掛失，並去警局
    報案，經伊回想，伊上開手提袋應該是在伊9 日那天買完東
    西後回家前的那段時間遺失的，至印章當天伊雖有帶，但是
    後來伊將印章放在身上，所以沒有遺失，此外伊並沒有將伊
    之密碼告訴任何人，但伊筆記本上面記有以前在使用香港上
    海匯豐銀行網路銀行的密碼，伊之密碼可能被他人自伊筆記
    本上得知，伊並無提供上開銀行帳戶存摺、金融卡幫助他人
    犯罪云云。然查：
    (一)被告所有上開第一銀行、玉山銀行、香港上海匯豐銀行等
      帳戶，於上揭時地，幫助供作詐欺集團詐騙告訴人乙○○
      、丁○○、被害人戊○○、辛○○、甲○○、壬○○、己○○、丙○○等人匯款使用之人頭帳戶等犯罪事實，已據
      告訴人乙○○、丁○○、被害人戊○○、辛○○、甲○○
      、壬○○、己○○、丙○○等於警詢中指證明確（見臺灣
      板橋地方法院檢察署98年度偵字第25544 號偵查卷4 至6
      頁、嘉義市政府警察局第一分局刑案偵查卷2 至3 頁、臺
      北市政府警察局信義分局刑案偵查卷1 至8 頁、臺灣臺北
      地方法院檢察署98年度偵字第25066 號偵查卷16至18頁、
      臺灣彰化地方法院檢察署99年度偵字第1324號偵查卷9 至
      12頁、臺中市警察局第一分局刑案偵查卷10至12頁，上開
      告訴人、被害人等於警詢之陳述，被告於本院審理時均未
      爭執其證據能力，依刑事訴訟法第159 條之5 規定，得為
      證據），並有被告上開第一銀行南臺中分行、玉山銀行嘉
      義分行、香港上海匯豐銀行等帳戶之開戶資料、交易明細
      資料、告訴人乙○○、丁○○、被害人戊○○、辛○○、
      甲○○、壬○○、己○○、丙○○等被騙匯款之第一銀行
      、中國信託銀行等自動櫃員機交易明細單、報案之警局受
      理刑事案件報案三聯單、受理各類案件紀錄表、受理詐騙
      帳戶通報警示簡便格式表、反詐騙案件紀錄表、反詐騙諮
      詢專線紀錄表等可資佐證。
    (二)被告雖辯稱上開意旨云云，惟查被告於98年11月24日警詢
      時原係稱：因伊於98年7 月8 日、9 日間，對伊所有銀行
      帳戶做帳戶管理，打算將一筆40萬元巨款，分配存在各帳
      戶內，才會將本件上開銀行帳戶提領至幾十元云云（見臺
      中市警察局第一分局刑事案件偵查卷6 至7 頁），其後於
      本院準備程序時則稱：係因伊於97年11月間欲將伊支票存
      入伊國泰世華銀行，無法存入，得知帳戶許久未用會變成
      靜止戶，才於98年7 月8 日、9 日，將其上開三銀行帳戶
      存入款項重新啟用，並準備以伊所有房屋貸款40萬元，各
      存入10萬元至上開三銀行帳戶內，申辦信用卡云云（見本
      院99年1 月14日準備程序筆錄2 至4 頁），至本院審理時
      則又稱：伊因當時沒有工作，想要申辦信用卡買東西比較
      優惠，才想說要分別存10萬元至上開三銀行帳戶內，申請
      信用卡時就不用檢附財力證明云云（見本院99年5 月5 日
      審判筆錄5 頁），核其上開前後所辯情節已有不一，且所
      述因為申辦信用卡而重新啟用上開三銀行帳戶，欲各存入
      10萬元作為財力證明云云，顯亦與常情有所不合。次查其
      於98年9 月10日警詢時原係辯稱：伊係於98年7 月14日欲
      使用伊中國信託銀行帳戶金融卡，不能使用，才知已遭列
      為警示帳戶，並發現依上開本件三銀行帳戶存摺或金融卡
      遺失不見云云（見臺北市政府警察局信義分局刑事案件偵
      查卷11頁），惟其後於98年11月24日警詢時則又稱：伊係
      於98年7 月14日下午6 時許，因伊兄欲匯款至伊中國信託
      銀行帳戶，經伊由網路銀行查看發現未匯款，且該帳戶無
      餘額，始發現伊上開三銀行帳戶存摺或金融卡遺失不見云
      云（見臺中市警察局第一分局刑事案件偵查卷2 頁），之
      後其於偵查中又稱：伊係於98年7 月13日返回臺中住處整
      理伊銀行帳戶，於98年7 月14日上午6 時許，發現伊上開
      三銀行帳戶存摺或金融卡不見云云（見臺灣嘉義地方法院
      檢察署98年度偵字第8624號偵查卷19至20頁），不僅前後
      辯述說詞不一，核與上開審理時所辯亦有部分情節不合，
      且稽之被告提出之其所有中國信託銀行嘉義分行帳號0000
      00000000號帳戶之存摺所示，該帳戶於98年7 月14日尚有
      花旗銀行信用卡費用4,558 元之扣款及2,000 元之提款，
      餘款尚有3,532 元，核與被告上開所辯情節不符，亦見被
      告上開所辯顯非事實。再查，被告上開三銀行帳戶於本件
      案發前，第一銀行帳戶最後係於94年6 月19日提領3,000
      元，餘額87元，玉山銀行則係於93年12月23日開戶存入1,
      000 元後，旋於次日（即同年月24日）提領900 元，僅餘
      100 元，而香港上海匯豐銀行則係於97年11月21日提領9,
      000 元後，餘額43元，除利息給付外，多年均無何交易進
      行，此有上開各銀行交易明細資料在卷可稽，被告卻突於
      98年7 月8 日、9 日間小額存款重新啟用，旋稱遺失而遭
      詐欺集團於數日後之同年月12至13日，作為詐騙他人之人
      頭帳戶使用，而被告亦適巧於此期間均未發覺，直至同年
      月14日始稱發現遺失而掛失報警，時機巧合，顯非無疑，
      參諸上開所述其辯述疑點，益見被告所辯遺失之情，顯與
      事理不合，要難遽信。況衡情被告上開銀行帳戶存摺、金
      融卡果真係遺失，而為詐欺集團成員所拾得使用，然詐欺
      集團既有意利用他人帳戶作為詐騙被害人匯款之人頭帳戶
      工具，當係使用其可明確掌控領得詐騙所得匯款之帳戶工
      具，豈有選擇使用偶然拾得之他人遺失來路不明之存摺帳
      戶，作為詐騙他人匯款之人頭帳戶使用，而甘冒詐騙匯款
      所得之款項，可能因該帳戶無法掌控，隨時可能遭原帳戶
      所有人申請掛失或註銷，而遭凍結無法提領之風險。綜上
      諸情，參互印證，足徵被告上開所辯其未提供上開各銀行
      帳戶存摺、金融卡予他人不法使用，而係遺失云云，顯與
      事實及常情均有不符，可見被告上開所辯，應係事後圖卸
      之詞，實不足採。基此堪認本件被告上開各銀行帳戶之存
      摺、金融卡及密碼，均應係被告自行提供不詳之人交予詐
      欺集團使用，且可預見可能遭人不法使用，而仍不違背其
      意，應有幫助他人犯罪之不確定故意無訛。
    是本件事證已臻明確，被告上揭犯行洵堪認定，應予依法論
    科。
二、核本件被告上開所為，係犯刑法第30條、刑法第339 條第1
    項之幫助詐欺取財罪。又其一幫助行為，同時提供上開三銀
    行帳戶，幫助他人對告訴人乙○○、丁○○、被害人戊○○
    、辛○○、甲○○、壬○○、己○○、丙○○等犯數詐欺取
    財罪，為想像競合犯，應從一重處斷。至原起訴意旨就被告
    所犯上開移送併案審理之告訴人乙○○、丁○○、被害人辛○○、甲○○、壬○○、己○○、丙○○等被害部分，雖未
    敘及，惟此部分與被告所犯原起訴有罪之上開被害人戊○○
    被害部分，有上述想像競合犯之裁判上一罪關係，應為起訴
    效力所及，本院自得併予審究。再被告係幫助他人犯罪，爰
    依刑法第30條第2 項規定按正犯之刑減輕之。爰審酌被告提
    供上開三帳戶予詐欺集團使用，所為已影響社會正常交易安
    全，增加告訴人、被害人等尋求救濟之困難，並使犯罪之追
    查趨於複雜，兼衡其犯罪之動機、目的、手段、生活狀況、
    智識程度、被害人數、金額及犯罪後之態度等一切犯罪情狀
    ，量處如主文所示之刑，並諭知易科罰金之折算標準。
據上論斷，應依刑事訴訟法第299 條第1 項前段，刑法第30條、
第339 條第1 項、第55條、第41條第1 項前段，刑法施行法第1
條之1 第1 項、第2 項前段，判決如主文。
本案經檢察官李超偉到庭執行職務
中    華    民    國    99    年    5     月    21    日
                刑事第二庭  審判長法  官  李  釱  任
                                  法  官  陳  正  偉
                                  法  官  彭  全  曄
以上正本證明與原本無異。
如不服本判決應於收受送達後十日內向本院提出上訴書狀，並應
敘述具體理由；其未敘述上訴理由者，應於上訴期間屆滿後二十
日內向本院補提理由書（均須按他造當事人之人數附繕本）「切
勿逕送上級法院」。
                                  書記官  謝  雪  紅
中    華    民    國    99    年    5     月    27    日
附錄本案論罪科刑法條全文：刑法第339條
中華民國刑法第339條
（普通詐欺罪）
意圖為自己或第三人不法之所有，以詐術使人將本人或第三人之
物交付者，處5年以下有期徒刑、拘役或科或併科1千元以下罰金
。
以前項方法得財產上不法之利益或使第三人得之者，亦同。
前二項之未遂犯罰之。

司法院資訊處製作；財團法人民間司法改革基金會備份。
